ACORDAO-COMPLETO-2306100

ACÓRDÃO 1930/2019 ATA 7/2019 - SEGUNDA CÂMARA

VISTOS, relatados e discutidos estes autos que tratam de pedido de reexame interposto por Luiza Alves de Paiva, contra o Acórdão 9395/2017-TCU-Segunda Câmara.
ACORDAM os ministros do Tribunal de Contas da União, reunidos em sessão da 2ª Câmara, ante as razões expostas pelo relator e com fundamento no artigo 48 da Lei nº 8.443/92, c/c o artigo 286 do RI/TCU, em:
9.1. conhecer do pedido de reexame para, no mérito, negar-lhe provimento;
9.2. dar ciência desta deliberação ao recorrente e à Superintendência de Administração do Ministério da Fazenda no Estado da Paraíba.

Pedido de reexame interposto contra acórdão que considerou ilegal a aposentadoria de ex-servidora da Superintendência de Administração do Ministério da Fazenda no Estado da Paraíba.

Segunda Câmara

3. Interessados/Responsáveis/Recorrentes:
3.1. Interessado: Luiza Alves de Paiva (XXX.625.173-XX)
3.2. Recorrente: Luiza Alves de Paiva (XXX.625.173-XX).

13.1. Ministros presentes: Ana Arraes (Presidente), Augusto Nardes (Relator), Aroldo Cedraz e Raimundo Carreiro.
13.2. Ministros-Substitutos presentes: Marcos Bemquerer Costa e André Luís de Carvalho.

AUGUSTO NARDES

Ministro José Mucio Monteiro.

Tratam os autos de pedido de reexame impetrado por Luiza Alves de Paiva (peças 11 e 12) , por intermédio do qual se insurge contra o Acórdão 9395/2017-TCU-Segunda Câmara (peça 6) , que considerou sua aposentadoria ilegal. 
2.	O exame preliminar de admissibilidade, ratificado por mim, concluiu pelo conhecimento do recurso, uma vez preenchidos os requisitos do art. 48 da Lei nº 8.443/92, suspendendo-se os efeitos em relação aos itens 9.1 e 9.3.2 do Acórdão 9395/2017-TCU-Segunda Câmara. 
3.	A instrução da SERUR examinou detalhadamente o pedido, razão pela qual a transcrevo abaixo, com eventuais ajustes de forma (peça 21) :
EXAME DE MÉRITO
4.	Delimitação
4.1.	Constitui objeto do presente recurso definir se o pagamento da parcela relativa a plano econômico (84,32%) está garantido judicialmente. 
5.	Da garantia judicial da parcela relativa a plano econômico
5.1.	A recorrente defende no recurso que a parcela relativa a plano econômico está garantida por diversas decisões judiciais e por acórdão deste TCU, com base nos seguintes argumentos:
a) a interessada faz parte da Ação Judicial 2939/1991, em que sete servidores participantes foram surpreendidos com a prolação do Acórdão 1.930/2005 do TCU. Opostos os embargos de declaração, sobreveio o Acórdão 2842/2005-TCU-Primeira Câmara, cuja ementa foi a seguinte:
EMBARGOS DE DECLARAÇAO. PESSOAL. INCLUSAO DE PARCELA DECORRENTE DE PLANO ECONÔMICO. INCORPORAÇÃO DETERMINADA JUDICIALMENTE. OMISSAO DO ACORDAO EMBARGADO. INSUBSISTÊNCIA DE DETERMINAÇAO. MANUTENÇÃO DO JULGAMENTO PELA ILEGALIDADE.
1 - É omisso o Acordão que declarou ilegal os atos concessórios de aposentadoria, em face da inclusão nos proventos de parcela decorrente de plano econômico, porém ignorou decisão judicial definitiva determinando a incorporação da parcela.
2 - Sanada a omissão para declarar insubsistentes determinações no sentido de suspender o pagamento da parcela tida por irregular, mantém-se a ilegalidade dos atos concessórios.
b) no Mandado de Segurança 25899, o STF reconheceu que era devido o reajuste salarial em questão, o qual deve ser incorporado aos salários dos reclamantes, com incidência nas gratificações, anuênios e/ou quinquênios;
c) a Segunda Turma do TRF-5ª Região também decidiu favoravelmente a uma servidora que faz parte do Processo 2939/1991 da 3ª Vara do Trabalho de João Pessoa;
d) em relação a questão da reestruturação de carreira, já existe decisão judicial que ampara o pagamento do índice ora questionado, proferida pela Juíza do Trabalho Titular da 3ª Vara do Trabalho de João Pessoa, de 16 de março de 2006 e em vigor até os dias atuais. A referida decisão judicial afasta a aplicação da Nota Técnica 041/2005/AGU/PU/PB que determina a supressão do índice 84,32% de servidores participantes do Processo Judicial 2939/1991;
e) em decisão judicial recente, o Juiz Federal da 1ª Vara da Seção Judiciária da Paraíba (Ação Ordinária 0000553-89.2012.4.05.8200) determinou a União que revigore os atos de aposentadoria de dez servidores e pensionistas do Ministério da Fazenda na Paraíba, e suspendendo, no tocante a esses casos específicos, os Acórdãos 8337/2010 e 2094/2011 do TCU;
f) noutra decisão semelhante, que também beneficia pensionista de servidora que faz parte do Processo Judicial 2939/1991, o Desembargador Federal do TRF-5ª Região decidiu favoravelmente (Processo 0801355-45.2014.4.05.0000 - Agravo de Instrumento) ;
g) o Processo Judicial 2939/1991, é composto por mais de 200 participantes tratando-se de uma ação judicial coletiva, impetrada por um sindicato, portanto, qualquer decisão administrativa ou judicial que for atentada contra a Sentença, ou contra qualquer participante da ação, deverá ser tratada de forma coletiva e não individual como está ocorrendo no âmbito do TCU.
	Análise
5.2.	Para maior clareza, transcreve-se o relatório, o voto e o dispositivo do Acórdão 2842/2005-TCU-Primeira Câmara, mencionado pela recorrente:
SUMÁRIO: Embargos de Declaração opostos em face de deliberação proferida em processo consolidado de aposentadoria, por meio da qual foram consideradas ilegais as concessões em favor de diversos ex-servidores da Gramf/PB, ante a indevida inclusão nos proventos, em caráter permanente, de parcelas oriundas de planos econômicos (IPC março/1990) . Conhecimento. Provimento parcial. Ciência ao órgão de origem e aos embargantes.
RELATÓRIO
Inicialmente, o processo referia-se à concessão de aposentadorias de diversos ex-servidores da Gerência Regional de Administração do Ministério da Fazenda no Estado da Paraíba - Gramf/PB, as quais foram apreciadas por esta Câmara, na sessão de 23/08/2005, quando se decidiu - ante a indevida inclusão nos proventos, em caráter permanente, de parcela oriunda de plano econômico - considerar ilegais as concessões iniciais de aposentadoria a João Severino Morais, José Melquíades Filho, José Mendes da Silva, José Saraiva Pedroza, Nelson Alves Quirino, Rita Rodrigues de Souza, Roberto Soares de Souza, recusando os respectivos registros, além de dispensar o ressarcimento das quantias indevidamente recebidas de boa-fé, consoante o disposto no Enunciado 106 da Súmula da Jurisprudência do TCU, e encaminhar diversas determinações à Gramf/PB e à Sefip (Acórdão n. 1.930/2005, vol. principal, fls. 61/62) .
2. Inconformados com o referido Acórdão, o Sindicato dos Servidores do Ministério da Economia, Fazenda e Planejamento da Paraíba - Sindecon e os servidores João Severino de Morais, José Melquíades Filho, José Mendes da Silva, José Saraiva Pedrosa, Nelson Alves Quirino, Rita Rodrigues de Souza e Roberto Soares de Souza interpõem Embargos de Declaração (fl. 1/2, anexo 1) . Alegam, em síntese, que o Acórdão 1930/2005-TCU-Primeira Câmara, ao afirmar que "no caso vertente não se verificou sentença concessiva determinando de forma definitiva a incorporação do percentual de 84,32% referente ao Plano Collor aos inativos cujos atos de aposentadoria ora se apreciam" (vol. principal, fl. 59, item 9) , teria se omitido quanto à prova existente nos autos, uma vez que a sentença anexada aos autos teria previsto expressamente tal incorporação, restando confirmada em todas as instâncias judiciais às quais foi submetida.
É o Relatório.
VOTO
Compulsando os autos, constato que a sentença judicial proferida na Reclamação Trabalhista n. 2.939/1991, colacionada às fls. 28/31 do volume principal, condenou a União Federal a pagar-lhes a importância correspondente ao IPC de março de 1990, no percentual de 84,32%, a partir de abril de 1990, com incorporação aos salários futuros. Em princípio, essa redação dá margem a que tais salários fossem entendidos como aqueles devidos até a data-base subseqüente.
2. Entretanto, o Acórdão n. 12.815 (fls. 40/43) , proferido pelo TRT da 13ª Região em sede de Recurso Ordinário, afastou expressamente a limitação da condenação ao mês de dezembro de 1990, declarando vencido voto que se inclinava nessa direção. Assim, assiste razão aos embargantes quanto à existência de omissão no acórdão impugnado.
3. Conforme entendimento fixado pelo Acórdão n. 1.857/2003, transcrito no item 8 da decisão recorrida, confirmado pelo Acórdão 722/2005-TCU-Plenário, devem os atos ser considerados ilegais, negando-se-lhes o respectivo registro. Todavia, em atenção à coisa julgada, deve este Tribunal abster-se de determinar a suspensão do pagamento das verbas que considere indevidas.
	Nessas condições, voto por que seja adotada a deliberação que ora submeto a este Colegiado.
T.C.U., Sala de Sessões, em 22 de novembro de 2005.
MARCOS BEMQUERER COSTA
   	         		     	Relator
	ACÓRDÃO
VISTOS, relatados e discutidos estes autos de Embargos de Declaração opostos pelos Srs. João Severino de Morais, José Melquíades Filho, José Mendes da Silva, José Saraiva Pedrosa, Nelson Alves Quirino, Rita Rodrigues de Souza, Roberto Soares de Souza e pelo Sindicato dos Servidores do Ministério da Economia, Fazenda e Planejamento da Paraíba - Sindecon contra o Acórdão 1930/2005 deste Colegiado, referente a processo consolidado de aposentadoria. 
ACORDAM os Ministros do Tribunal de Contas da União, reunidos em sessão da 1ª Câmara, ante as razões expostas pelo Relator, em: 
9.1. com fundamento nos arts. 32, inciso II, e 34 da Lei n. 8.443/1992, conhecer dos embargos e dar-lhes provimento parcial, tornando insubsistentes os itens 9.2 a 9.5 do Acórdão 1930/2005-TCU-Primeira Câmara; 
9.2. dar ciência desta deliberação à Gerência Regional de Administração do Ministério da Fazenda no Estado da Paraíba e aos Embargantes.
5.3.	Para facilitar o entendimento do dispositivo supracitado, tenha-se presente também o disposto no Acórdão 1930/2005-TCU-Primeira Câmara:
VISTOS, relatados e discutidos estes autos de concessão de aposentadoria aos ex-servidores em epígrafe.
ACORDAM os Ministros do Tribunal de Contas da União, reunidos em sessão da 1ª Câmara, ante as razões expostas pelo Relator, em:
9.1. considerar ilegais os atos de fls. 01/12 e 52/53, negando, em conseqüência, os respectivos registros;
9.2. dispensar a reposição das importâncias recebidas indevidamente, nos termos da Súmula n. 106 da Jurisprudência do TCU;
9.3. determinar à Gerência Regional de Administração do Ministério da Fazenda no Estado da Paraíba que:
9.3.1. com fulcro no art. 71, inciso IX, da Constituição Federal e no art. 262 do Regimento Interno/TCU c/c o art. 15 da IN/TCU n. 44/2002, faça cessar os pagamentos decorrentes dos atos concessórios constantes do subitem 9.1 supra, no prazo de 15 (quinze) dias, contados a partir da ciência desta deliberação, sob pena de ressarcimento das quantias pagas indevidamente e responsabilização solidária da autoridade administrativa omissa;
9.3.2. comunique aos interessados constantes no item 3 supra acerca desta deliberação, alertando-os de que o efeito suspensivo proveniente da interposição de eventuais recursos não os exime da devolução dos valores percebidos indevidamente após a respectiva notificação, caso os recursos não sejam providos;
9.4. determinar à Sefip que proceda à verificação do cumprimento do comando constante do subitem 9.3.1, representando a este Tribunal, caso necessário;
9.5. com fundamento nos arts. 260, caput, e 262, § 2º, do Regimento Interno deste Tribunal, informar a entidade de origem sobre a possibilidade de emissão de novos atos, livres das irregularidades apontadas neste processo, na sistemática definida na Instrução Normativa n. 44/2002, por intermédio do sistema Sisac, submetendo-os à apreciação desta Corte de Contas.
5.4.	É de se reconhecer que o caso em apreço é muito semelhante ao examinado no Acórdão 2842/2005-TCU-Primeira Câmara. No entanto, é de se observar que a jurisprudência atual do Pretório Excelso tem se inclinado no sentido de se diferençar a situação dos ativos e inativos.
5.5.	Sobre o tema, não se pode relegar ao oblívio o seguinte excerto de voto da lavra do Excelentíssimo Senhor Ministro Benjamin Zymler, por ocasião da apreciação do TC 016.576/2012- 8 (Acórdão 3502/2016-TCU-Primeira Câmara) : 
15. Assim sendo, ainda que existisse uma decisão judicial trabalhista que assegurasse a continuidade do pagamento de planos econômicos da década de 1980 na estrutura remuneratória atual, nada obstante a mudança de regime jurídico e a edição de inúmeros planos de carreira, há que se considerar que a relação jurídica de servidores ativos com a União é distinta daquela que envolve aposentados e pensionistas, de modo que também não há que se falar em transposição automática e acrítica de pretensos direitos havidos na atividade para a inatividade. 
16. A decisão proferida pelo STF no MS 28.604/DF, a par de afastar, na espécie, a decadência prevista no art. 54 da Lei 9.784/1999, ilustra o ponto: 
"DECADÊNCIA - ATO ADMINISTRATIVO - DESFAZIMENTO - APOSENTADORIA - INADEQUAÇÃO. O disposto no artigo 54 da Lei nº 9.784/99, a revelar o prazo de decadência para a Administração Pública rever os próprios atos, por pressupor situação jurídica constituída, não se aplica à aposentadoria, porque esta reclama atos sequenciais. 
PROVENTOS DA APOSENTADORIA - URPs - DECISÃO JUDICIAL - ALCANCE. O título judicial há de ter o alcance perquirido não só quanto à situação jurídica do beneficiário - servidor -, mas também ao fato de envolver relação jurídica de ativo, e não de inativo. 
CONTRADITÓRIO - PRESSUPOSTOS - LITÍGIO - ACUSAÇÃO. O contraditório, base maior do devido processo legal, requer, a teor do disposto no inciso LV do artigo 5º da Constituição Federal, litígio ou acusação, não alcançando os atos sequenciais alusivos ao registro de aposentadoria." (destaque não existente no original) 
17. Nesse decisum, o posicionamento do Supremo, que afastou os efeitos da coisa julgada, fundou-se, precisamente, no argumento de que o título judicial favorável ao impetrante alcançava exclusivamente seus vencimentos (ou seja, sua remuneração na atividade) , sem repercussão, portanto, em seus futuros proventos de aposentadoria. Nessa linha, transcrevo excerto das razões do relator, Ministro Marco Aurélio: 
"Inicialmente, consigne-se que o título executivo judicial evocado não dirimiu controvérsia sobre proventos da aposentadoria. Ficou restrito a vencimentos dos impetrantes. (...) Logo, não cabe vislumbrar relevância da causa de pedir, no que direcionada a reconhecer-se a repercussão a ponto de alcançar proventos da aposentadoria cujo exame final, sob o ângulo da legalidade administrativa, incumbe ao Tribunal de Contas." 
18. O mesmo aspecto também foi tangenciado pelo Ministro Gilmar Mendes na decisão monocrática proferida no MS 30.725: 
"Nesse sentido, a coisa julgada deveria ser invocada, a princípio, para efeitos de pagamento de vencimentos, o que não significa, necessariamente, que essa proteção jurídica se estenda, desde logo, para o cálculo dos proventos, o qual deve ser analisado caso a caso, sob pena de reconhecer-se a perpetuação de um direito declarado a ponto de alcançar um instituto jurídico diverso: o instituto dos proventos." 
5.6.	Extrai-se, portanto, o seguinte ensinamento: a relação jurídica de servidores ativos com a União é distinta daquela que envolve aposentados e pensionistas, de modo que também não há que se falar em transposição automática e acrítica de pretensos direitos havidos na atividade para a inatividade.
5.7.	Deste modo, entende-se que o Acórdão 12.815, proferido pelo TRT-13ª Região em sede de Recurso Ordinário, o qual afastou expressamente a limitação da condenação ao mês de dezembro de 1990, declarando vencido voto que se inclinava nessa direção, apesar de ter transitado em julgado, diz respeito, tão-somente, aos servidores ativos, e não aos inativos.
5.8.	Há que se destacar ainda que, a despeito do acórdão proferido em 2005, citado pela recorrente, as deliberações mais recentes do TCU têm adotado a linha de entendimento defendida acima, a exemplo dos Acórdãos 1.808/2016 e 6.662/2016, ambos da 1ª Câmara, e 4.203/2017-2ª Câmara, que tratam especificamente de ex-servidores da Superintendência de Administração do Ministério da Fazenda no Estado da Paraíba em situação semelhante.
5.9.	Por fim, quanto ao argumento de que o Processo Judicial 2939/1991, composto por mais de 200 participantes, e que, portanto, deveria ser tratado de forma coletiva no âmbito do TCU, cabe ressaltar que a sedimentada jurisprudência da Suprema Corte é no sentido de classificar como ato complexo a concessão de aposentadoria, reforma ou pensão, consoante os seguintes julgados (RMS 3881/SP, MS 19875/DF, RE 195861/ES e MS 23665/DF) .
5.10.	Assim, sendo o ato de aposentadoria e/ou pensão complexo, este somente passa a estar plenamente formado (perfeito) , válido (aferição da legalidade com reflexo de definitividade perante a Administração) e eficaz (plenamente oponível a terceiros, deixando de apresentar executoriedade provisória) quando recebe o registro pela Corte de Contas. Tal entendimento decorre do disposto no inciso III do art. 71 da Constituição Federal, que estabelece que compete ao Tribunal de Contas da União apreciar, para fins de registro, a legalidade dos atos de admissão, assim como a concessão de aposentadoria, reforma ou pensão.
5.11.	Nessa perspectiva, como a parcela discutida integra os proventos de aposentadoria, faz parte do poder/dever do TCU verificar a legalidade de seu recebimento, quando da análise dos atos concessórios.
5.12. 	Por todo o exposto, é de se negar provimento ao presente pedido de reexame.
CONCLUSÃO
6.	Da análise anterior, como a relação jurídica de servidores ativos com a União é distinta daquela que envolve aposentados, é de se negar provimento ao presente recurso, eis que a coisa julgada favorável à recorrente diz respeito aos ativos, e não aos inativos.
PROPOSTA DE ENCAMINHAMENTO
7.	Ante o exposto, submetem-se os autos à consideração superior, propondo-se, com fundamento no art. 48 da Lei 8.443/1992 c/c os artigos 285 e 286, parágrafo único, do RI/TCU:
	a) conhecer do recurso de Luiza Alves de Paiva e, no mérito, negar-lhe provimento; 
b) comunicar à Unidade Jurisdicionada, à recorrente e aos demais interessados da decisão que vier a ser proferida nestes autos.
É o relatório.

8.1. Marcos dos Anjos Pires Bezerra (3994/OAB-PB) e outros, representando Luiza Alves de Paiva.

Procuradora-Geral Cristina Machado da Costa e Silva.

APOSENTADORIA. RUBRICA DECORRENTE DE PLANO ECONÔMICO (84,32%). VANTAGEM NÃO ABSORVIDA. ILEGALIDADE. PEDIDO DE REEXAME. NEGATIVA DE PROVIMENTO.

APOSENTADORIA (APOS)

Secretaria de Recursos (SERUR); Secretaria de Fiscalização de Pessoal (SEFIP).

Tratam os autos de pedido de reexame impetrado por Luiza Alves de Paiva por intermédio do qual se insurge contra o Acórdão 9395/2017-TCU-Segunda Câmara (peça 6) que considerou sua aposentadoria ilegal.
2.	O exame de admissibilidade foi pelo conhecimento do pedido de reexame interposto, suspendendo-se os efeitos dos itens 9.1, 9.3.2 do Acórdão 9395/2017-TCU-Segunda Câmara, uma vez preenchidos os requisitos do art. 48 da Lei nº 8.443/92.
3.	Sobre esse tema, percepção ad eternum de percentuais referentes a planos econômicos, a jurisprudência deste Tribunal é no sentido de que o pagamento de tais parcelas não se incorporou às remunerações em caráter permanente, possuindo natureza de antecipação remuneratória.
4.	No presente caso, a dúvida que se apresenta é se, diante do trânsito em julgado favorável à recorrente, considerando legal o pagamento do percentual de 84,32%, a decisão do TCU caracterizaria ofensa à coisa julgada.
5.	Ressalto que sigo o posicionamento da Serur, cujos fundamentos incorporo em minhas razões de decidir, sem prejuízo de algumas considerações adicionais.
6.    	 Em consonância com a súmula TCU 279 e entendimento sedimentado desta Corte, rubricas decorrentes de sentenças judiciais transitadas em julgado e relativas a planos econômicos devem: (a) ser pagas em valores nominais sujeitos exclusivamente aos reajustes gerais do funcionalismo, e (b) ser absorvidas por aumentos decorrentes de reestruturações de carreira posteriores, tendo em vista seu caráter antecipatório. 
7.      	 A parcela questionada está sendo paga pelo valor nominal (VPNI) , como é o entendimento deste Tribunal, mas sem o atendimento pleno dos requisitos do Acórdão 2161/2005-TCU-Plenário, pois não foram realizadas as devidas absorções por ocasião de subsequentes reestruturações da carreira, conforme se pode deduzir da comparação dos proventos de 2009 com os de agosto de 2018.
8.	Assim, em que pese o pagamento do percentual referente ao ato ter sido determinado por sentença judicial, deve-se considerar que as reestruturações de carreira posteriores extinguiram a possibilidade de manutenção daquela rubrica, que deveria ter sido absorvida gradualmente pelas estruturas remuneratórias implantadas após a supressão dos fundamentos legislativos do provimento judicial.
9.	Necessário, portanto, determinação ao órgão de origem para que cesse os pagamentos indevidos e emita novo ato livre da irregularidade, respeitando-se a dicção da Súmula TCU 106, dispensando a devolução dos valores recebidos em boa-fé.
	Ante o exposto, acolhendo o parecer da unidade técnica, corroborado pelo Ministério Público, cujos fundamentos incorporo como razões de decidir, VOTO no sentido de que o Tribunal aprove o Acórdão que ora submeto à deliberação deste Colegiado.
TCU, Sala das Sessões Ministro Luciano Brandão Alves de Souza, em 19 de março de 2019.
Ministro JOÃO AUGUSTO RIBEIRO NARDES 
Relator